臺灣苗栗地方法院民事判決　　　　　 94年度訴字第249號
原　　　告　甲○○
訴訟代理人　徐文宗律師
複　代理人　施志明律師
被　　　告　丙○○○
訴訟代理人　乙○○
上列當事人間請求拆屋還地等事件，本院於民國94年10月7 日言
詞辯論終結，判決如下：
    主　文
被告應將坐落苗栗縣苗栗市○○○段六六之二九、六六之五二地
號土地上如附圖所示著色部分，面積分別為九平方公尺、十七平
方公尺之磚造石綿瓦木板房屋拆除，將土地返還原告。
被告應給付原告新臺幣參萬貳仟陸佰捌拾元，及自民國九十四年
十月八日起至清償日止，按週年利率百分之五計算之利息。
被告應自民國九十四年八月一日起至返還第一項土地日止，按月
給付原告新臺幣壹仟柒佰伍拾玖元。
原告其餘之訴駁回。
訴訟費用由被告負擔十分之九；餘由原告負擔。
本判決原告勝訴部分，於原告以新臺幣貳拾萬元為被告供擔保後
，得假執行。
原告其餘假執行之聲請駁回。
    事實及理由
一、原告起訴主張：
  (一)坐落苗栗縣苗栗市○○○段66之29、66之52地號土地（下稱
    系爭土地）為原告所有，有土地登記謄本可證，被告無正當
    權源，竟占用其上如附圖所示著色部分，面積分別為9 平方
    公尺、17平方公尺之土地搭建磚造石綿瓦木板房屋使用，並
    經本院囑託苗栗縣苗栗地政事務所勘測屬實，有複丈成果圖
    在卷可稽，自屬無權占有，爰依民法第767 條無權占有之法
    律關係，請求被告拆除上開占用部分之房屋，將土地返還原
    告。
  (二)原告係於民國93年1 月13日取得系爭土地所有權；而被告無
    權占有上開土地，受有相當於租金之利益，致原告受損害，
    依民法第179 條規定，自應將其所受之利益返還與原告。又
    「無權占有他人土地，可能獲得相當於租金之利益，為社會
    通常之觀念，是被上訴人抗辯其占有系爭土地所得之利益，
    僅相當於法定最高限額租金之數額，尚屬可採」，最高法院
    61年台上字第1695號判例足資參照。是原告自得依土地法第
    105 條準用第97條之規定，請求被告給付相當於租金法定最
    高數額之不當得利。查系爭土地93年申報地價均為11,600元
    ，被告占用之面積共26平方公尺，以此計算相當於1 年租金
    之不當得利為30,160元（11,600x26x10%=30,160），而自原
    告取得系爭土地所有權即93年1 月13日起計算至94年7 月31
    日止，為1 年又230 日，故其相當於租金之不當得利為49,1
    65元（30,160+30,160x230/365=49,165）。另再請求被告自
    94年8 月1 日起至返還上開土地日止，按月給付原告 2,513
    元（30,160/12=2,513）。 從而原告請求被告給付49,165元
    ，及自原告民事準備書二狀繕本送達被告翌日起至清償日止
    ，按週年利率百分之5 計算之利息；被告應自94年8 月1 日
    起至返還上開土地日止，按月給付原告2,513 元，應有理由
    。
  (三)並聲明：(1)如主文第1 項所示。(2)被告應給付原告49,165元
    ，及自原告民事準備書二狀繕本送達被告翌日起至清償日止
    ，按週年利率百分之5 計算之利息。(3)被告應自94年8 月 1
    日起至返還第1 項土地日止，按月給付原告2,513 元。(4)願
    供擔保請准宣告假執行。
二、被告則以：系爭土地上門牌號碼苗栗縣苗栗市○○路92號房
    屋，係被告向前手購得，嗣因開路有整修，但未增建；被告
    購買該房屋已40多年，原告係後來才購買該房屋坐落之基地
    （水利地），被告對於上開水利地應有優先購買權，是原告
    之請求為無理由等語，資為抗辯。並聲明：原告之訴駁回。
三、查坐落苗栗縣苗栗市○○○段66之29、66之52地號土地為原
    告所有，其上門牌號碼苗栗縣苗栗市○○路92號之磚造石綿
    瓦木板平房1 棟為被告向他人所購得，目前仍由被告占有使
    用中等事實，為兩造所不爭，並有原告提出之土地登記謄本
    及被告提出之苗栗縣稅捐稽徵處第二課通知在卷可憑（見卷
    第6 、8 、23頁）；又被告所有上開房屋占用原告所有苗栗
    縣苗栗市○○○段66之29、66之52地號土地上如附圖所示著
    色部分，面積分別為9 平方公尺、17平方公尺等情，亦據本
    院履勘現場及囑託苗栗縣苗栗地政事務所鑑測屬實，製有勘
    驗筆錄及複丈成果圖在卷可稽（見卷第32至42頁），自堪信
    為真實。
四、按所有人對於無權占有或侵奪其所有物者，得請求返還之，
    對於妨害其所有權者，得請求除去之，民法第767 條定有明
    文。復按以無權占有為原因，請求返還土地者，占有人對土
    地所有權存在之事實無爭執，而僅以非無權占有為抗辯者，
    土地所有權人對其土地被無權占有之事實無舉證責任，占有
    人自應就其取得占有係有正當權源之事實證明之，最高法院
    85年度台上字第1120號判決足資參照。本件系爭2 筆土地為
    原告所有，有土地登記謄本在卷為憑，並為被告所不爭，揆
    諸前揭說明，被告自應就其占有系爭土地之合法權源負舉證
    之責。茲被告既未能舉證證明其有使用系爭土地之正當權源
    ，自為無權占有，則原告依民法第767 條規定，請求被告拆
    除系爭土地上如附圖所示著色部分，面積分別為9 平方公尺
    、17平方公尺之磚造石綿瓦木板房屋，將土地返還原告，洵
    屬正當，應予准許。被告雖抗辯伊購買系爭土地上之房屋已
    40多年，原告係後來才購買該房屋坐落之基地（水利地），
    伊對於上開水利地應有優先購買權云云，惟查姑不論被告是
    否有優先購買權，其既未依法取得所有權，此外復無其他占
    有之正當權源，即屬無權占有，被告前揭所辯，自不足為取
    。
五、次按，無法律上之原因而受利益，致他人受損害者，應返還
    其利益，民法第179 條前段定有明文。而無權占有他人土地
    ，可能獲得相當於租金之利益，此為社會通常之觀念，最高
    法院61年台上字第1695號判例亦可參照。本件被告無權占用
    原告所有上開土地而受有利益，致原告受損害，則原告主張
    被告應返還因此所受相當於租金之不當得利，自屬於法有據
    。又租用土地建築房屋之土地租金以不超過土地申報總價額
    年息百分之10為限，此觀土地法第105 條、第97條第1 項即
    明。查系爭2 筆土地於93年1 月之申報地價均為每平方公尺
    11,600元，有土地登記謄本在卷為證，參以系爭土地面臨苗
    栗縣苗栗市○○路，附近多為經營商業之店面，商業活動尚
    屬熱絡，對外交通十分便利，是本院斟酌系爭土地之使用情
    形、系爭土地所處位置及交通便利等一切情狀，認以土地申
    報地價年息百分之7 計算損害金，方屬允當。而原告係自93
    年1 月13日起始因買賣取得系爭土地所有權，被告占用系爭
    土地已40多年，亦為其所自承（見卷第49之1 頁），堪認被
    告自93年1 月13日起即無權占有原告所有上開土地，是原告
    請求被告給付自93年1 月13日起至94年7 月31日止相當於租
    金之不當得利32,680元【11,600x （9+17）x7/100x565/365
    =32,680 ，元以下四捨五入】，及自94年8 月1 日起至返還
    上開土地日止，按月給付原告1,759 元【11,600x （9+17）
    x7/100=21,112 ，21,112/12=1,759 】，洵屬有據。從而原
    告依不當得利之法律關係，請求被告給付32,680元，及自原
    告民事準備書二狀繕本送達被告翌日即94年10月8 日起至清
    償日止，按週年利率百分之5 計算之利息，暨自94年8 月 1
    日起至返還上開土地日止，按月給付原告1,759 元，為有理
    由，其逾此範圍之請求，即屬無據。
六、綜上所述，原告本於民法第767 條物上請求權之規定，請求
    被告應將坐落苗栗縣苗栗市○○○段66之29、66之52地號土
    地上如附圖所示著色部分，面積分別為9 平方公尺、17平方
    公尺之磚造石綿瓦木板房屋拆除，將土地返還原告；及原告
    另基於不當得利之法律關係，請求被告給付32,680元，及自
    94年10月8 日起至清償日止，按週年利率百分之5 計算之利
    息，暨自94年8 月1 日起至返還上開土地日止，按月給付原
    告1,759 元，均有理由，應予准許，其逾此範圍之請求，即
    屬無據，應予駁回。
七、原告陳明願供擔保，聲請宣告假執行，就其勝訴部分，經核
    並無不合，爰酌定相當之擔保金額准許之；至原告敗訴部分
    ，其假執行之聲請，已失所附麗，應併予駁回之。
八、據上論結，本件原告之訴為一部有理由，一部無理由，依民
    事訴訟法第79條、第390條第2項，判決如主文。
中　　華　　民　　國　　94　　年　　10　　月　　21　　日
                  民事庭法　官　黃佩韻
以上正本係照原本作成。
如對本判決上訴，須於判決送達後20日內向本院提出上訴狀（須
附繕本）。
                        書記官　蔡健忠
中　　華　　民　　國　　94　　年　　10　　月　　21　　日
